臺灣基隆地方法院民事裁定  
110年度消債清字第25號
聲  請  人  
即  債務人  林鴻銘  

代  理  人  涂予彣律師（法扶律師）
上列聲請人聲請消費者債務清理清算事件，本院裁定如下：
    主  文
聲請人林鴻銘自民國111年1月7日下午5時起開始清算程序。
命司法事務官進行本件清算程序。
    理  由
一、按債務人不能清償債務或有不能清償之虞者，得依消費者債
    務清理條例（下稱債清條例）所定清算程序，清理其債務；
    債務人於法院裁定開始更生程序或許可和解或宣告破產前，
    得向法院聲請清算；債務人對於金融機構負債務者，在聲請
    清算前，應向最大債權金融機構請求協商債務清償方案，或
    向其住、居所地之法院或鄉、鎮、市、區調解委員會聲請債
    務清理之調解；協商或調解成立者，債務人不得聲請清算，
    債清條例第3條、第80條前段、第151條第1項、第7項前段分
    別定有明文。而依債清條例第2條第1項、第2項規定，債清
    條例所稱消費者，指5年內未從事營業活動或從事營業額平
    均每月新臺幣（下同）20萬元以下之小規模營業活動之自然
    人。是若消費者即債務人有不能清償債務或有不能清償債務
    之虞，且客觀上並無濫用清算程序之情事者，自應使其藉由
    債清條例所定程序清理債務。又法院開始清算程序之裁定，
    應載明其年、月、日、時，並即時發生效力；法院裁定開始
    清算程序後，得命司法事務官進行清算程序，債清條例第83
    條第1項、第16條第1項前段亦有明定。
二、聲請意旨略以：聲請人即債務人前向本院聲請債務清理之調
    解，最大債權銀行即台北富邦商業銀行股份有限公司雖具狀
    提供分180期、零利率、每期繳納13萬5,061元之方案，然因
    聲請人之負債已超過1,200萬元無還款能力而調解不成立。
    聲請人現於九鴻管理顧問有限公司（下稱九鴻公司）上班，
    月薪約2萬4,000元，並領有國民年金5,151元，然需扶養患
    有B型肝炎及類風濕關節炎等慢性病之妻、身有殘疾之妻弟
    ，及負擔求學階段兒子之教育經費等，而有不能清償債務之
    情形，且其於聲請前5年內未從事營業活動，未經法院裁定
    開始更生程序或許可和解或宣告破產，故依法聲請清算等語
    。
三、聲請人主張其於本件聲請前5年未從事營業活動，且未經法
    院裁定開始更生程序、許可和解或宣告破產，前向本院聲請
    債務清理之調解（本院110年度司消債調字第81號），然因
    聲請人無擔保或無優先權之本金及利息債務總額已逾1,200
    萬元，無力清償而調解不成立，聲請人並於調解不成立時當
    庭聲請清算等情，業據其提出財團法人金融聯合徵信中心當
    事人綜合信用報告─債務清理條例前置協商專用債權人清冊
    、全國財產稅總歸戶財產查詢清單、108、109年度綜合所得
    稅各類所得資料清單、勞工保險被保險人投保資料表、自願
    職保被保險人投保資料表等件為證，經本院依職權調閱上開
    卷宗查核屬實，自堪信為真實。本院自應綜合聲請人目前全
    部收支及財產狀況，評估其是否已達不能維持人性尊嚴之最
    低生活條件，而有「不能清償債務或有不能清償之虞」等情
    形。經查：
  ㈠本件截至債權人（除元大、永豐商業銀行股份有限公司未陳
    報外）因本院司法事務官通知而陸續陳報債權額之時止，聲
    請人無擔保或無優先權之債務累計達2,357萬6,991元，此均
    有相關債權人提出之陳報內容存卷為憑。聲請人主張現名下
    並無可供變現換價之不動產，僅有國巨股份有限公司之零股
    、新光人壽醫療保單1張及中華郵政存簿存款，業據其提出
    全國財產稅總歸戶財產查詢清單，且有本院依職權調取之稅
    務電子閘門財產所得調件明細表為證，縱將上開財產變價，
    亦僅能清償極少部分債務，是聲請人現今已無足可抵充前揭
    債務之財產，當可認定。
  ㈡聲請人主張其目前每月收入為2萬9,151元（薪資2萬4,000元
    、國民年金5,151元），參酌聲請人提出之110年4至6月員工
    薪資單、自願職保被保險人投保資料表，並無足認聲請人有
    短報其收入之客觀事證，故本院乃依聲請人陳報之每月收入
    作為衡量之基準。聲請人主張其每月必要支出約2萬0,682元
    （含伙食費、租屋費、水、電、瓦斯費、交通費、電話費、
    健保費），然均未提出任何證據，況依聲請人110年4至6月
    員工薪資單所載，應扣健保費僅372元，顯與聲請人主張之1
    ,116元不符，是聲請人未能證明確有支出2萬0,682元之必要
    ，而債清條例第64條之2第1項規定「債務人必要生活費用，
    以最近一年衛生福利部或直轄市政府所公告當地區每人每月
    最低生活費1.2倍定之」，考量聲請人住基隆市，又衛生福
    利部公告之111年度臺灣省（含基隆市）每人每月最低生活
    費為1萬4,230元，故可認定聲請人每月必要生活費用為1萬7
    ,076元（計算式：14,230元×1.2＝17,076元），應得維持基
    本生活需要。
  ㈢扶養費部分：聲請人固主張其每月需扶養患有B型肝炎及類風
    濕關節炎等慢性病而不適勞務之妻，與其妻共同負擔身有殘
    疾之妻弟生活開銷每月5,000元，及負擔求學階段兒子教育
    費等扶養費每月5,654元云云，惟按民法第1117條第1項規定
    ，受扶養之要件以「不能維持生活」而「無謀生能力」者為
    限，聲請人未提出任何證據資料證明其等有受扶養之必要，
    更自陳其妻每月領有勞退年金1萬8,000元，經本院依職權查
    調聲請人妻之稅務電子閘門財產所得調件明細表，其名下尚
    有國巨股份有限公司等3家股票，依本件聲請時之收盤價計
    算約7萬餘元，足認聲請人之妻並無不能維持生活；聲請人
    之子為77年生，現年33歲，為有工作能力之人，通常得從事
    勞動工作獲得報酬自給，聲請人並未舉證其子不能自謀生活
    或無能力從事工作；至聲請人依民法規定並無扶養非屬同一
    家戶之配偶弟弟之義務，自不能將其開銷轉嫁由聲請人負擔
    ，從而，聲請人主張需扶養其妻、其成年子及其妻弟部分，
    俱不足採。
　㈣承上，依聲請人每月收入扣除每月必要支出後，聲請人每月
    尚餘1萬2,075元可供清償（計算式：29,151元－17,076元＝12
    ,075元），然因聲請人無擔保或無優先權之債務高達2,357
    萬6,991元，如暫不計持續累計增加之利息及違約金，聲請
    人至少必須1953個月即162年9月方能清償完畢（計算式：23
    ,576,991÷12,075＝1953，小數點以下無條件進位），惟聲請
    人為44年生，現年約66歲，已逾勞動基準法規定得強制退休
    年齡，縱其積極工作勉力清償，上開債務顯非其餘生所得清
    償完畢，堪認聲請人客觀上清償上開債務之可能極微，而有
    藉助清算制度調整其與債權人間之權利義務關係以重建其經
    濟生活之必要。
四、綜上所述，本件聲請人僅為一般消費者，復未經法院裁定開
    始更生程序、許可和解或宣告破產，衡諸聲請人目前之全部
    收支暨其財產狀況，已有不能清償債務之情事。此外，亦查
    無債清條例第6條第3項、第8條所定駁回清算聲請之事由存
    在，則聲請人聲請清算，自屬有據，應予准許。本院衡酌聲
    請人名下尚有保單及小額股票投資，認聲請人尚有清償清算
    程序費用之可能，為期兼顧整體債權人之利益，故命司法事
    務官進行本件清算程序。
五、依債清條例第83條第1項、第16條第1項，裁定如主文。　
中　　華　　民　　國　　111 　年　　1 　　月　　7 　　日
                  民事庭法  官　林淑鳳
以上正本係照原本作成。
本件裁定不得抗告。
中　　華　　民　　國　　111 　年　　1 　　月　　7   　日
                        書記官  陳櫻姿